臺灣臺南地方法院民事裁定
109年度消債職聲免字第50號
聲  請  人
即  債務人  周克榮  


相  對  人
即  債權人  台新國際商業銀行股份有限公司

法定代理人  尚瑞強  


相  對  人
即  債權人  國泰世華商業銀行股份有限公司

法定代理人  郭明鑑  
代  理  人  黃怡玲  
相  對  人
即  債權人  花旗（台灣）商業銀行股份有限公司


法定代理人  莫兆鴻  


相  對  人
即  債權人  中國信託商業銀行股份有限公司


法定代理人  利明獻  


相  對  人
即  債權人  台北富邦商業銀行股份有限公司

法定代理人  程耀輝  


相  對  人
即  債權人  遠東國際商業銀行股份有限公司

法定代理人  周添財  
代  理  人  宗雨潔  
相  對  人
即  債權人  新光行銷股份有限公司

法定代理人  李明新  
代  理  人  鄭穎聰  
相  對  人
即  債權人  滙誠第二資產管理股份有限公司

法定代理人  莊仲沼  


相  對  人
即  債權人  萬榮行銷股份有限公司

法定代理人  許勝發  


相  對  人
即  債權人  良京實業股份有限公司

法定代理人  平川秀一郎




上列債務人因消費者債務清理條例聲請免責事件，本院裁定如下
：
    主  文
債務人周克榮應予免責。
    理  由
一、按法院為終止或終結清算程序之裁定確定後，除別有規定外
    ，應以裁定免除債務人之債務；法院裁定開始清算程序後，
    債務人有薪資、執行業務所得或其他固定收入，扣除自己及
    依法應受其扶養者所必要生活費用之數額後仍有餘額，而普
    通債權人之分配總額低於債務人聲請清算前2年間，可處分
    所得扣除自己及依法應受其扶養者所必要生活費用之數額者
    ，法院應為不免責之裁定，但債務人證明經普通債權人全體
    同意者，不在此限；債務人有下列各款情形之一者，法院應
    為不免責之裁定，但債務人證明經普通債權人全體同意者，
    不在此限：㈠於7年內曾依破產法或本條例規定受免責；㈡隱
    匿、毀損應屬清算財團之財產，或為其他不利於債權人之處
    分；㈢捏造債務或承認不真實之債務；㈣聲請清算前2年內，
    因消費奢侈商品或服務、賭博或其他投機行為，所支出之總
    額逾該期間可處分所得扣除自己及依法應受其扶養者所必要
    生活費用之半數，或所負債務之總額逾聲請清算時無擔保及
    無優先權債務之半數，而生開始清算之原因；㈤於清算聲請
    前1年內，已有清算之原因，而隱瞞其事實，使他人與之為
    交易致生損害；㈥明知已有清算原因之事實，非基於本人之
    義務，而以特別利於債權人中之1人或數人為目的，提供擔
    保或消滅債務；㈦隱匿、毀棄、偽造或變造帳簿或其他會計
    文件之全部或一部，致其財產之狀況不真確；㈧故意於財產
    及收入狀況說明書為不實之記載，或有其他故意違反本條例
    所定義務之行為；債務人有前條各款事由，情節輕微，法院
    審酌普通債權人全體受償情形及其他一切情狀，認為適當者
    ，得為免責之裁定，消費者債務清理條例（下稱消債條例）
    第132條、第133條、第134條及第135條分別定有明文。又消
    債條例之立法目的，在於使陷於經濟上困境之消費者，得分
    別情形依該條例所定重建型債務清理程序（更生）或清算型
    債務清理程序（清算）清理債務，藉以妥適調整其與債權人
    及其他利害關係人之權利義務關係，保障債權人之公平受償
    ，並謀求消費者經濟生活之更生機會，從而健全社會經濟發
    展；消費者依清算程序清理債務，於程序終止或終結後，為
    使其在經濟上得以復甦，以保障其生存權，除另有上述消債
    條例第133條、第134條所規定不予免責之情形外，就債務人
    未清償之債務原則上採免責主義（消債條例第1條、第132條
    立法目的參照）。
二、本件債務人依消債條例聲請清算事件，前經本院裁定自民國
    109年3月25日17時起開始清算程序；嗣債務人名下所有如附
    表編號二所示之英屬百慕達商友邦人壽保險股份有限公司台
    灣分公司（下稱友邦人壽保險公司）保單因投保險種屬性並
    無任何保單解約金，而無處分實益，本院遂於109年6月10日
    以109年度司執消債清字第18號裁定不予處分，返還債務人
    ；至附表編號一所示之南山人壽保險股份有限公司（下稱南
    山人壽保險公司）之保單解約金466,128元、編號三所示之
    金融機構存款餘額共6,360元（合計共472,488元），業經債
    務人陳明願解繳等值金額，並於109年5月28日解繳足額款項
    到院，本院乃於109年6月10日以109年度司執消債清字第18
    號裁定代替債權人會議決議，由本院依職權分配清算財團財
    產予各債權人，並確定在案，是本件可供清算債權分配之清
    算財團財產472,488元已分配完結，本院遂於109年8月24日
    以109年度司執消債清字第18號裁定終止清算程序等情，業
    經本院依職權調取本院109年度消債清字第9號、109年度司
    執消債清字第18號卷查明屬實，先予敘明。
三、經本院依職權通知全體債權人及債務人就債務人是否應予免
    責具狀或到場表示意見，意見分述如下：
  ㈠台新國際商業銀行股份有限公司、中國信託商業銀行股份有
    限公司、國泰世華商業銀行股份有限公司均陳稱：不同意債
    務人免責，請本院詳查察債務人是否有消債條例第133條、
    第134條各款所定之不免責事由。
  ㈡遠東國際商業銀行股份有限公司陳稱：債權人不同意免責，
    法院應依消債條例第1條所定之立法宗旨衡平債權債務雙方
    之利益及個別應負擔之義務與責任，且清算免責涉及多數利
    害關係人之權益，應依消債條例第136條第2項之規定調查債
    務人之財產、收入狀況，並依職權調查債務人有無構成消債
    條例第133條、第134條不免責事由，債務人應依消債條例第
    141條、第142條規定清償至一定數額，再聲請免責。　 
　㈢台北富邦商業銀行股份有限公司陳稱：消債條例第133條之檢
    核點在於債務人是否藉提出較前2年更形惡化之固定收入及
    財產狀況聲請清算以脫免債務；請詳查消債條例第133條前
    段之規定，對相對人所發生之債務裁定不予免責。
  ㈣萬榮行銷股份有限公司陳稱：債務人於清算前兩年間在債權
    人處並無信用卡消費明細；至免責與否，請本院依職權斟酌
    而為准駁。
　㈤滙誠第二資產管理股份有限公司（下稱滙誠第二資管公司）
    陳稱：本院前於清算程序中查得債務人有南山人壽保險公司
    之保單解約金466,128元，並由其提出等值現金466,128元供
    債權人分配，惟債務人得於短時間內提出上開金額供分配，
    卻不思與債權人協談還款方案，逕為聲請免責，有消債條例
    第134條第7款所定情形之虞，應予不免責裁定。
　㈥良京實業股份有限公司（下稱良京公司）陳稱：債權人曾於
    清算程序中表示：「5張南山人壽保單解約金466,128元者，
    是否曾被質借而減損價值？除請鈞院賜為向該保險公司調查
    各該保單質借之時點及金額外；債務人是否有其他保單未陳
    報？攸關其是否隱匿財產，茲事體大，故請求鈞院賜為向中
    華民國人壽保險商業同業公會函查：債務人有無以自己為要
    保人、或嗣後變更要保人（含聲請清算前兩年內所發生者）
    、或質借未償還之商業保險保單？如有，則與保單有關之一
    切金額，均應全數加入清算財團供分配」，如有，則其隱匿
    財產之行為，即屬消債條例第134條第2、8款不免責事由。
　㈦新光行銷股份有限公司陳稱：債務人於保險為解約之情況下
    ，竟能立即提出466,128元之等值現金作為清算財團，恐有
    隱匿財產收入之真實情況，符合消債條例第134條第8款所定
    不免責情形。
　㈧花旗（台灣）商業銀行股份有限公司就債務人是否符合消債
    條例第133、134條之不免責法定事由，則未具狀表示意見。
四、經查：
  ㈠債務人並無消債條例第133條所定應為不免責之情形：
    ⒈按法院裁定開始清算程序後，債務人有薪資、執行業務所
      得或其他固定收入，扣除自己及依法應受其扶養者所必要
      生活費用之數額後仍有餘額，而普通債權人之分配總額低
      於債務人聲請清算前二年間，可處分所得扣除自己及依法
      應受其扶養者所必要生活費用之數額者，法院應為不免責
      之裁定，但債務人證明經普通債權人全體同意者，不在此
      限，消債條例第133條定有明文。從而依上開規定，審認
      本件債務人是否具有消債條例第133條所定應不予免責之
      情形，即應審認其是否合於「於清算程序開始後債務人有
      薪資、執行業務所得或其他固定收入，扣除自己及依法應
      受其扶養者所必要生活費用之數額後仍有餘額」及「普通
      債權人之分配總額低於債務人聲請清算前2年間，可處分
      所得扣除自己及依法應受其扶養者所必要生活費用之數額
      」此兩要件。
    ⒉經查，債務人自109年3月28日17時起本院裁定開始清算程
      序後迄今，均任職南山人壽保險公司台南分公司，堪認其
      有薪資之固定收入。再者，依債務人所提出其任職於南山
      人壽保險公司台南分公司自109年4月起迄109年9月月止之
      傭金明細表及業務給付明細表所示，債務人於上開期間之
      傭金、業務獎金依序為⑴4月份68元、39,644元、⑵5月份75
      元、7,195元、⑶6月份677元、11,216元、⑷7月份1,823元
      、43,210元、⑸8月份1,823元、24,848元、⑹9月份1,637元
      、9,196元，是債務人目前每月實領薪資平均約為23,569
      元（141,412元/6），堪予認定。又債務人於履行債務期
      間本應節約省用，過較不寬裕之經濟生活，並誠實勤勉地
      履行債務，以符合公平正義及誠信原則，爰依消債條例第
      64條之2第1項規定以行政院衛生福利部所公告109年臺南
      市每人每月最低生活費用每人每月均為12,388元之1.2倍
      即14,866元核算其每月之生活費用為宜，逾此範圍不予計
      入。是以，債務人自109年3月25日17時本院裁定開始清算
      程序後，確有薪資所得，扣除自己及依法應受其扶養者所
      必要生活費用之數額後，仍有餘額8,703元（計算式：23,
      569元-債務人個人生活必要費用14,866元）乙節，堪予認
      定。
　  ⒊債務人聲請清算前2年可處分所得金額為420,703元：
      ⑴按消債條例第133條所謂「可處分所得」應以債務人實際
        受交付而得自由運用之所得為限，而債務人依強制執行
        程序每月攤還債權人之款項，縱非債務人日常生活必要
        費用，然既屬債務人依法應按期清償之數額，即非債務
        人可自由運用之所得，於計算可處分所得時，自應先予
        扣除。
      ⑵查債務人聲請清算前2年間為自107年2月17日起至109年2
        月17日止，而依本院依職權向南山人壽保險公司調取債
        務人薪資所得資料所示，債務人自107年3月起至109年2
        月止之實領薪資所得總額為420,703元，此有南山人壽
        保險公司109年2月20日陳報狀檢送債務人周克榮之所得
        給付明細在卷可稽（消債清卷第171頁所示），從而，
        債務人聲請清算前2年間（即自107年3月起至109年2月
        止）可處分所得為420,703元，亦可認定。
    ⒋另債務人聲請清算前2年間（即自107年2月17日起至109年
      2月17日止）之必要生活費用（本件並無依法受債務人扶
      養之人）如下：
      ⑴按臺南市107、108、109年度，每月每人最低生活費均為
        14,866元之範圍（參酌消債條例第64條之2第1項之規定
        ），而債務人雖自陳其每月個人基本生活費用為20,233
        元，惟債務人於履行債務期間本應節約省用，過較不寬
        裕之經濟生活，並誠實勤勉地履行債務，以符合公平正
        義及誠信原則，是本院認債務人107、108、109年度每
        月基本生活費用分別均以14,866元為已足。
      ⑵準此，債務人聲請清算前2年間自己所必要生活費用為35
        6,784元（計算式：14,866元24）。
    ⒌從而，債務人聲請清算2年間，可處分所得扣除自己所必要
      生活費用後，餘額為63,919元（420,703元-356,784元）
      ，惟本件普通債權人之分配總額為472,488元，顯高於債
      務人於聲請清算前2年間之可處分所得扣除必要支出之數
      額，核與消債條例第133條規定應為不免責裁定之要件不
      合，自不得依該規定為不免責之裁定。
  ㈡債務人亦無消債條例第134條各款所定不免責之事由：
    ⒈債務人無消債條例第134條第4款所定不免責事由：
      ⑴按修正前消債條例第134條第4款規定，債務人之浪費行
        為屬不免責之事由，實務上適用結果，債務人多因有此
        款事由而不獲免責，為免對債務人過度嚴苛，應予以適
        度限縮為消費奢侈商品或服務，並參照第20條、第44條
        、第64條、第82條及第133條等規定，限於債務人於聲
        請清算前2年內，所為消費奢侈商品或服務等不當行為
        ，始足當之（消債條例第134條修正理由參照）。故101
        年1月4日修正公布之消債條例第134條第4款即規定須債
        務人聲請清算前2年內，因消費奢侈商品或服務、賭博
        或其他投機行為，所支出之總額逾該期間可處分所得扣
        除自己及依法應受其扶養者所必要生活費用之半數，或
        所負債務之總額逾聲請清算時無擔保及無優先權債務之
        半數，而生開始清算之原因，始足當之。
      ⑵查本件債務人係於109年2月17日聲請清算，而觀之各債
        權人前所陳報之債務人消費借貸明細資料，債務人於聲
        請清算前兩年內並無消費奢侈商品或服務、賭博或其他
        投機行為，難認屬101年1月4日修法通過之消債條例第1
        34條第4款所應審酌為不免責事由之範圍。況債權人亦
        未另提出其他證據證明債務人有消費奢侈商品或服務、
        賭博或其他投機行為，且卷內亦查無其有何因賭博或其
        他投機行為而生不免責原因，核與消債條例第134條第4
        款所定之要件不相符。
    ⒉債務人無消債條例第134條第7款所定不免責事由：
      ⑴債權人滙誠第二資管公司主張債務人短時間內即提出與
        保單解約金等值之現金466,128元以供分配，應有消債
        條例第134條第7款之免責事由云云。惟按關於更生或清
        算之程序，除本條例別有規定外，準用民事訴訟法之規
        定，消債條例第15條定有明文；而民事訴訟法第277條
        前段規定：當事人主張有利於己之事實者，就其事實有
        舉證之責任。故債權人如主張債務人有消債條例第134
        條第7款所定行為，自應就債務人合於上開要件之事實
        ，舉證以實其說。
      ⑵查債務人於聲請清算時已於財產及收入狀況說明書記載
        其名下南山人壽保險公司之有效保單5份，並於清算程
        序中重新整理、陳報其名下南山人壽保險公司、友邦人
        壽保險公司之有效保單暨該等保單之投保狀況，並未有
        任何隱匿帳簿或會計文件，致財產不真確之情。又經本
        院徵詢債務人意見後，債務人於109年4月15日以民事陳
        報狀陳明願解繳如附表編號一、三所示之保單解約金及
        金融機構存款餘額等值金額，並於109年5月28日到院解
        繳足額款項及提出472,488元之繳費收據等情，亦據本
        院調閱本院109年度司執消債清字第18號清算執行卷查
        明屬實，惟債務人提出該款項距其陳報願繳交之時間已
        約有1個餘月之時間，是債權人滙誠第二資管公司以債
        務人於短時間內可提出與保單解約金等值之現金472,48
        8元以供分配，應有消債條例第134條第7款之免責事由
        云云，顯不足採。 
      ⑶又縱債務人遵期於本院所定之期間即提出前開現金供分
        配，或係聲請人隱匿其財產狀況，或係尚有其他收入，
        或係為繼續受有保險保障而向親友籌措等不同情況，債
        權人既未就債務人究竟有何隱匿帳簿或其他會計文件之
        全部或一部，致其財產狀況不真確之情事提出任何證據
        資料以供本院審酌，則本院尚難僅憑其以此換價清償方
        式，即遽認債務人構成消債條例第134條第7款所定不應
        免責之情形存在，是債權人滙誠第二資管公司此部分主
        張尚難憑採。
　  ⒊債務人無消債條例第134條第2款、第8款所定不免責事由
      ：
      ⑴債權人良京公司請求本院向中華民國人壽保險商業同業
        公會調查債務人於聲請清算前兩年有無以自己為要保人
        、或嗣後變更要保人、或質借為償還之商業保險，並以
        債務人如有未陳報之保險，而有消債條例第134條第2款
        及第8款隱匿清算財團之財產及未據實說明之不免責事
        由云云。惟：
        ①債務人前已就其財產及收入情形陳報在卷，並已為適
          當之說明及證明（109年度消債清字第9號卷第11-15
          頁、109年度司執消債清字第18號卷第173-174頁），
          債權人對此並無其他反證提出，則其單純臆測債務人
          尚有其他隱匿、毀損應屬清算財團之財產，或故意於
          財產及收入狀況說明書為不實記載之行為，即乏有據
          ，不足採信。
　　　　②又本院依職權經由法務部高額壽險資訊連結作業系統
          查詢債務人有無保險，經查詢結果債務人個人雖有南
          山人壽保險公司、友邦人壽保險公司之有效保單，惟
          債務人於清算程序中即已將保單情況陳報到院，並提
          出保險契約為憑，足徵債務人並無未陳報之保險契約
          ，故難認債務人有何故意於財產及收入狀況說明書為
          不實之記載之情；況系爭南山人壽保險公司保單之解
          約金（友邦人壽保險公司之保單屬性無任何保單解約
          金），亦已分配予各債權人完畢，益證債務人並無在
          清算程序中隱匿、毀損應屬清算財團財產之情。
      ⑵是以，本件查無債務人有消債條例第134條第2、8款應予
        不免責之事由。
    ⒋此外，本院復查無債務人有何消債條例第134條所列其他各
      款不免責事由，且相對人亦未提出債務人有何符合消債條
      例第134條各款所規定之事證，故應認債務人並無消債條
      款第134條所定不免責事由之存在。
五、綜上所述，本件債務人既經法院為終結清算程序之裁定確定
    ，復查無消債條例第133條、第134條所定之不應免責情形存
    在，揆諸首揭說明，應以裁定免除債務人之債務，是本件債
    務人應予免責，爰裁定如主文。
中　　華　　民　　國　　109 　年　　11　　月　　30　　日
                  民事第二庭  法　官　洪碧雀
以上正本證明與原本無異。
如不服本裁定應於送達後10日內向本院提出抗告狀（須附繕本）
，並繳納抗告費新臺幣1,000元。
中　　華　　民　　國　　109 　年　　11　　月　　30　　日
                              書記官  林政良
附表：   編號 財    產    明    細      備      註  一 南山人壽保險股份有限公司保單解約金466,128元。 業經債務人解繳等值金額款項至本院，由本院逕予分配。  二 英屬百慕達商友邦人壽保險股份有限公司台灣分公司保單。 不予處分，返還債務人。  三 各金融機構台幣及外幣存款餘額共新台幣6,360元。 業經債務人解繳等值金額款項至本院，由本院逕予分配。